臺灣苗栗地方法院刑事裁定
111年度聲字第786號
聲明異議人
即  受刑人  莊郁燐


上列聲明異議人即受刑人因公共危險案件，不服臺灣苗栗地方檢
察署檢察官之指揮執行（110年度執字第2242號），聲明異議，
本院裁定如下：
    主  文
臺灣苗栗地方檢察署檢察官111年度執字第2242號不准受刑人莊
郁燐易服社會勞動之執行指揮處分撤銷，由檢察官另為適當之處
分。
其餘聲明異議駁回。 
    理  由
一、聲明異議意旨略以：聲明異議人即受刑人莊郁燐（下稱受刑
    人）前有兩次酒駕紀錄，本次再犯，固有不該，惟受刑人此
    次吐氣酒精濃度低於0.55mg/l，且未發生交通事故或異常駕
    駛行為，又受刑人案發當日係於夜間7至8時許在家飲用啤酒
    ，於3至4小時後認為已酒退而於同日夜間11時許騎車外出，
    並非喝完酒立即騎車上路，受刑人犯後亦坦承犯行，深感懊
    悔，案發迄今均未再飲酒；另受刑人與高齡75歲之父親、胞
    姊共三人同住，父親、胞姊均領有中度身心障礙手冊而無工
    作，目前受刑人有穩定工作，為家中唯一經濟支柱，近期受
    刑人與父親、胞姊之住處已遭法拍，是受刑人並無「確因不
    執行所宣告之刑，難收矯正之效，或難以維持法秩序」之事
    由，且審酌受刑人前述個人特殊事由，應有准予易服社會勞
    動之餘地，請求撤銷檢察官原執行指揮處分，准予受刑人易
    科罰金或易服社會勞動等語。
二、按受刑人或其法定代理人或配偶以檢察官執行之指揮為不當
    者，得向諭知該裁判之法院聲明異議，刑事訴訟法第484條
    定有明文。次按「犯最重本刑為5年以下有期徒刑以下之刑
    之罪，而受6個月以下有期徒刑或拘役之宣告者，得以新臺
    幣1千元、2千元或3千元折算1日，易科罰金。但易科罰金，
    難收矯正之效，或難以維持法秩序者，不在此限。」、「依
    前項規定得易科罰金而未聲請易科罰金者，得以提供社會勞
    動6小時折算1日，易服社會勞動。」、「受6月以下有期徒
    刑或拘役之宣告，不符第1項易科罰金之規定者，得依前項
    折算規定，易服社會勞動。」，為刑法第41條第1項至第3項
    所明定。參其立法理由（民國94年2月2日）說明「個別受刑
    人如有不宜易科罰金之情形，在刑事執行程序中，檢察官得
    依該項但書規定，審酌受刑人是否具有『確因不執行所宣告
    之刑，難收矯正之效，或難以維持法秩序』等事由，而為准
    許或駁回受刑人易科罰金之聲請」。是以，檢察官對於得易
    科罰金案件之指揮執行，依具體個案，考量犯罪特性、情節
    及受刑人個人特殊事由等因素，如認受刑人確有因不執行所
    宣告之刑，難收矯正之效，或難以維持法秩序者，自得不准
    予易科罰金，此乃檢察官指揮執行時得依職權裁量之事項，
    倘其未濫用權限，自不得任意指摘為違法，觀諸刑事訴訟法
    第457條第1項前段規定「執行裁判由為裁判法院之檢察官指
    揮之」自明。從而，有期徒刑或拘役得易科罰金之案件，法
    院所諭知者，僅易科罰金折算之標準，至於是否准予易科罰
    金，則賦予執行檢察官視個案具體情形裁量之權限；易言之
    ，執行檢察官就受刑人是否確因易科罰金，有難收矯正之效
    ，或難以維持法秩序之情事，有判斷之權限，法院僅得審查
    檢察官為刑法第41條第1項之裁量時，其判斷之程序有無違
    背法令、事實認定有無錯誤、其審認之事實與刑法第41條第
    1項之裁量要件有無合理關連、有無逾越或超過法律規定之
    範圍等問題，除有必要時法院於裁定內同時諭知准予易科罰
    金（參照司法院釋字第245號解釋）外，原則上不宜自行代
    替檢察官判斷受刑人是否有上開情事，即僅於檢察官上開裁
    量權之行使，有前述未依法定程序進行裁量，超越法律授權
    裁量範圍等情事，法院始有介入審查之必要。倘檢察官已就
    得否為前揭換刑處分之情形妥為考量並加以說明者，尚難遽
    認其裁量權之行使為違法或不當（最高法院99年度台抗字第
    899、100年度台抗字第647號、101年度台抗字第883號、104
    年度台抗字第657號裁定意旨參照）。 
三、又檢察機關辦理易服社會勞動作業要點第5點第8款規定：「
    有下列情形之一者，應認有『確因不執行所宣告之刑，難收
    矯正之效或難以維持法秩序』之事由：1.三犯以上且每犯皆
    因故意犯罪而受有期徒刑宣告之累犯。2.前因故意犯罪而受
    逾6月有期徒刑之宣告，執行完畢或赦免後，5年以內故意再
    犯本案而受有期徒刑之宣告者。3.前因故意犯罪於假釋中，
    故意再犯本案而受有期徒刑之宣告者。4.三犯以上施用毒品
    者。5.數罪併罰，有4罪以上因故意犯罪而受有期徒刑之宣
    告者。」。　
四、經查：
  ㈠受刑人因酒後駕車之公共危險案件，經本院以111年度苗交簡
    字第306號判決，判處有期徒刑3月，併科罰金新臺幣3萬元
    ，有期徒刑如易科罰金，罰金如易服勞役，均以新臺幣1千
    元折算1日確定。嗣臺灣苗栗地方檢察署（下稱苗栗地檢署
    ）檢察官以受刑人「酒駕5年內3犯」為由，在通知受刑人於
    111年8月30日上午10時到案執行之傳票命令上，備註「本件
    不得聲請易科罰金」、「本件不得聲請社會勞動」等情，經
    本院調取上開執行卷宗核閱無誤，並有上開判決書、辦案進
    行單、臺灣高等法院被告前案紀錄表在卷可查（苗栗地檢署
    辦案進行單影印附本院卷）。又刑事訴訟法第484條所稱「
    檢察官執行之指揮不當」，係指就刑之執行或其方法違背法
    令，或雖非違法而因處置失當，致受刑人蒙受重大不利益者
    而言。而是否屬檢察官執行之指揮，得為聲明異議之標的，
    應從檢察官所為之實質指揮內容觀察，不應侷限於已核發執
    行指揮書之情形。又同法第469條第1項「受死刑、徒刑或拘
    役之諭知，而未經羈押者，檢察官於執行時，應傳喚之；傳
    喚不到，應行拘提」之規定，固屬刑罰執行前之先行程序。
    惟檢察官就得易科罰金或得易服社會勞動之有期徒刑或拘役
    執行之案件，若於傳喚受刑人之傳票上註明該受刑人不得易
    科罰金或不得易服社會勞動之旨，應認檢察官實質上已在核
    發指揮書前，具體為否定該受刑人得受易刑處分利益之指揮
    命令，該部分之記載，即為得易科罰金案件於執行時得否易
    科之重要決策，自得為聲明異議之標的，不受檢察官尚未製
    作執行指揮書之影響。是本件檢察官雖尚未核發執行指揮書
    ，然該執行傳票命令已具執行指揮之性質，自應准許受刑人
    就該不准易科罰金、不准易服社會勞動之記載向法院提起救
    濟，以保障受刑人之訴訟權，合先敘明。
  ㈡受刑人先後因不能安全駕駛動力交通工具之公共危險案件，
    分經：①苗栗地檢署檢察官以106年度速偵字第1026號為緩起
    訴處分確定；本院以②108年度苗交簡字第655號判決，判處
    有期徒刑3月，如易科罰金，以新臺幣1千元折算1日確定。
    受刑人③復於111年間再犯不能安全駕駛動力交通工具之公共
    危險案件，經本院以111年度苗交簡字第306號判決，判處有
    期徒刑3月，併科罰金新臺幣3萬元，有期徒刑如易科罰金，
    罰金如易服勞役，均以新臺幣1千元折算1日確定（下稱本案
    ），有上開判決書、臺灣高等法院被告前案紀錄表各1份附
    卷可佐。
　㈢苗栗地檢署執行檢察官就本案以111年度執字第2242號執行傳
    票通知受刑人到案執行，受刑人於111年8月22日提出刑事聲
    請易科罰金、社會勞動狀，向苗栗地檢署執行科聲請易科罰
    金及易服社會勞動，苗栗地檢署於111年8月31日以苗檢松戊
    111執聲他415字第1119021396號函覆略以：審酌受刑人前於
    108年5月19日第2次犯酒後駕車公共危險罪（於109年5月7日
    執行完畢），詎不知悔改，於111年4月14日飲用啤酒2瓶後
    騎乘機車上路，查獲時吐氣酒精濃度達每公升0.51毫克，再
    犯本案相同性質之酒後駕車公共危險罪，可見罰金刑並不足
    以使受刑人心生警惕，顯見漠視法律之規範，罔顧公眾之安
    全，為落實刑罰之教化作用，以收矯正之效，並為避免無辜
    用路人遭受刑人日後可能一再出現的酒後駕車高度危險性碰
    撞致生受傷或死亡，希望受刑人能因本次有期徒刑之執行經
    驗而知所警惕，促使不再犯，及保護受刑人生命於在監期間
    不會受到自身酒駕上路的危害，進而保護其他用路人的生命
    、身體，併參酌臺灣高等檢察署111年2月23日檢執甲字第11
    100017350號函所定酒後駕車案件易科罰金之標準，認受刑
    人如不予發監執行，顯難收矯正之效，且難以維持法秩序，
    爰依刑法第41條第1項但書規定不准易科罰金等節為由，否
    准受刑人前述易科罰金之聲請等情，業經本院調閱苗栗地檢
    署111年度執字第2242號、111年度執聲他字第415號執行卷
    宗確認無訛。由上足見，本案受刑人已透過提出書狀之書面
    陳述方式，使執行檢察官知悉其聲請易科罰金之意思，因此
    ，本案在檢察官為是否准許受刑人易科罰金之決定前，已賦
    予受刑人就己身是否有難收矯正之效或難以維持法秩序之情
    形有陳述意見之機會。而檢察官就受刑人所述之個人事由，
    進行實質審酌後，本於職權之行使，駁回其易科罰金之聲請
    ，尚無違正當法律程序，執行科檢察官依職權裁量上情，不
    准受刑人易科罰金，核屬法律授權檢察官所行使之合義務性
    裁量，難認有何裁量違法或瑕疵之事由，揆諸前揭最高法院
    裁定意旨，法院自應予以尊重，受刑人此部分聲明異議為無
    理由，應予駁回。
  ㈣惟本案檢察官針對受刑人易服社會勞動之聲請，並未為任何
    准否之說明，檢察官辦案進行單雖以受刑人「酒駕5年內3犯
    」為由，而於通知受刑人到案執行之傳票命令上，備註「本
    件不得聲請社會勞動」，然查本案受刑人雖係為第3犯，惟
    其第1案係經檢察官為緩起訴處分，並非受有期徒刑之宣告
    ，且其第2案並非累犯，不符合檢察機關辦理易服社會勞動
    作業要點第5點第8款「三犯以上且每犯皆因故意犯罪而受有
    期徒刑宣告之累犯」不得易服社會勞動之規定，本案檢察官
    之執行指揮似有違上開作業要點之誤，復未說明其餘「因不
    執行所宣告之刑，難收矯正之效或難以維持法秩序」之不得
    易服社會勞動之具體理由，其裁量即有可議之處。
五、綜上所述，本案檢察官執行之指揮既有前揭未盡適法之處，
    受刑人此部分之聲明異議為有理由，應由本院將苗栗地檢署
    檢察官111年度執字第2242號不准受刑人易服社會勞動之執
    行指揮處分予以撤銷，另由檢察官依適法程序處理。
六、至於受刑人是否准予易服社會勞動，有無因不執行該宣告刑
    ，即難收矯正之效或難以維持法秩序之情形，仍應由檢察官
    依正當法律程序，本其裁量權限，另為適法、妥當之指揮執
    行。受刑人併請求本院逕行准許易服社會勞動，尚屬無據，
    併此敘明。
七、依刑事訴訟法第486條，裁定如主文。 　　
中　　華　　民　　國　 111  　年　　10  　月     5  　日
                  刑事第三庭  法　官  紀雅惠 
以上正本證明與原本無異。
如不服本裁定，應於裁定送達後5日內向本院提出抗告狀。
中　　華　　民　　國　 111  　年　　10  　月     5  　日
                              書記官  陳信全